【裁判字號】    94,訴,902
【裁判日期】    950330
【裁判案由】    損害賠償
【裁判全文】
臺灣高雄地方法院民事判決               94年度訴字第902號
原      告  丙○○
訴訟代理人  張榮作律師
被      告  甲○○
訴訟代理人  王家鈺律師
上列當事人間損害賠償事件，本院於民國95年3 月16日言詞辯論
終結，判決如下：
    主  文
原告之訴及假執行之聲請均駁回。
訴訟費用由原告負擔。
    事實及理由
一、程序方面：按訴狀送達後，原告不得將原訴變更或追加他訴
    ，但擴張或減縮應受判決事項之聲明者，及不甚礙被告之防
    禦及訴訟之終結者，均不在此限，民事訴訟法第255 條第1
    項第3 款、第7 款定有明文。本件原告起訴時，乃認被告有
    侵占原告及訴外人人誠企業有限公司（下稱人誠公司）之存
    款，基於侵權行為之法律關係，請求被告應給付原告新台幣
    （下同）4,737,093 元本息，嗣於本院言詞辯論中，除減縮
    上開本金部分為4,237,063 元（見本院卷二第8 頁）外，並
    主張上開金額中1,737,225 元部分係借貸予被告，而變更該
    部分之訴訟標的為消費借貸之法律關係（見本院卷一第124
    、275 頁），依前揭規定，原告減縮聲明金額部分，核屬減
    縮應受判決事項之聲明，且該變更消費借貸部分，亦不甚礙
    被告之防禦及訴訟之終結，核無不合，應予准許。
二、原告主張：兩造原係朋友關係，因被告為三商美邦人壽保險
    股份有限公司之經理，職業乃理財規劃師，故原告於民國90
    年底將其所有之存摺、印章、金融卡皆交予被告保管，由被
    告負責管理原告所經營之人誠公司及個人收支、存款等會計
    事宜，原告則支付被告每月9,000 元，並參與被告之保險業
    務。嗣被告於92年間向原告表示不想管理原告個人之會計事
    宜，經原告向銀行調閱存摺明細及對帳後，發現被告侵占如
    下款項：自91年6 月10日起至92年2 月26日止，侵占人誠
    公司設於高雄區中小企業銀行帳號「00000000000000」之甲
    存帳戶存款共517,036 元。自91年4 月16日起至92年1 月
    29日止，侵占人誠公司設於高雄區中小企業銀行帳號「0000
    0000000000」活期存款帳戶存款共888,068 元。自91年10
    月11日起至92年10月29日止，侵占原告於大眾銀行帳號「00
    0000000000」帳戶內之保險業務佣金收入共357,259 元。
    自91年11月12日起至92年1 月29日止，侵占原告於高雄區中
    小企業銀行帳號「00000000000000」帳戶之存款共736,475
    元。另原告自90年12月17日迄91年2 月4 日止，自上開高雄
    區中小業銀行帳號「00000000000000」帳戶提領之5 筆款項
    共計1,737,225 元，則係借貸予被告，被告迄今仍未返還。
    為此，爰依侵權行為及消費借貸之法律關係提起本訴等情。
    並聲明：(一)被告應給付原告4,237,063 元，及自起訴狀繕本
    送達之翌日起至清償日止，按年息5 ％計算之利息。(二)原告
    願提供擔保，請准宣告假執行。
三、被告則以：原告與人誠公司之法人格不同，原告就人誠公司
    於高雄區中小企業銀行帳戶內被侵占之款項部分，以自己名
    義起訴請求賠償，顯有當事人不適格之情形。又人誠公司於
    高雄區中小企業銀行之支票存款帳戶存款517,036 元、活期
    存款帳戶存款888,068 元部分，因人誠公司簽發之支票均用
    於支付營業費用，且活期存款之支出款多用以轉帳軋入支票
    存款帳戶，並無遭被告侵占。另關於原告之保險業務佣金收
    入357,259 元部分，因客戶皆為被告所介紹，並將保險業績
    交由原告申報，原告始將佣金全部給付被告，被告亦無侵占
    上開佣金收入。又原告於高雄區中小企業銀行帳戶內存款73
    6,475 元部分，上開帳戶內之收入款大部分為人誠公司營業
    收入之客戶支票，支出款大部分為墊付人誠公司之各項營業
    費用，被告亦未侵占。至原告主張自高雄區中小業銀行帳戶
    提領5 筆款項共計1,737,225 元借貸予被告部分，被告並無
    向原告收受上開借款，原告主張兩造有借貸關係，並非事實
    。再者，被告於92年1 月29日，即將人誠公司及原告之帳戶
    存摺、印章及提款卡均交還原告，而原告既持續使用上開帳
    戶以供資金往來，若有存款遭侵占情事，顯早已知悉其損害
    ，而原告卻遲至94年4 月22日始提起本訴，故其侵權行為損
    害賠償請求權業已罹於時效而消滅等語，資為抗辯。並聲明
    ：除如主文所示外，及如受不利判決，願供擔保請准免為假
    執行宣告。
四、兩造不爭執之事項：
（一）原告於91年4 月初將其個人及人誠公司所有高雄區中小企
      業銀行及大眾銀行之存摺、印章及提款卡交由被告保管，
      委由被告負責管理人誠公司及原告個人收支、存款等會計
      事宜，並由被告為原告僱請助理乙○○代為處理記帳、支
      票代收及存提款等事務。
（二）兩造於92年1 月29日終止由被告管理原告財務會計之契約
      ，被告並已將上開帳戶存摺、印章及提款卡返還予原告。
五、依兩造主張及陳述觀之，本件爭點即在於：(一)原告以自己名
    義起訴請求被告賠償人誠公司帳戶遭侵占之存款，有無理由
    ？(二)原告之侵權行為損害賠償請求權是否已罹於時效而消滅
    ？(三)原告有無自高雄區中小企業銀行帳號「00000000000000
    」帳戶提領5 筆款項共計1,737,225 元借貸予被告？茲分別
    判斷如下：
（一）原告以自己名義起訴請求被告賠償人誠公司帳戶遭侵占之
      存款，有無理由？
    1.按當事人適格有無欠缺，屬訴訟上權利保護要件，欠缺與
      否，為法院應依職權調查之事項。又當事人適格，乃指當
      事人就具體特定訴訟標的有無實施訴訟之權能而言，此項
      權能之有無，應依當事人與特定訴訟標的之關係定之。倘
      原告主張其為訴訟標的法律關係之權利主體，或主張他造
      為訴訟標的法律關係之義務主體，其當事人即為適格，至
      其是否確為權利人或他造是否確為義務人，乃為訴訟標的
      法律關係在實體上有無理由問題，非為當事人適格之欠缺
      （最高法院86年度台上字第16號裁判意旨參照）。本件原
      告主張其為人誠公司之負責人，而人誠公司於高雄區中小
      企業銀行之支票存款帳戶及活期存款帳戶存款均為其所有
      ，遭被告侵占，基於侵權行為規定請求被告賠償其損害，
      則依原告主張其對於人誠公司之存款有所有權而為形式上
      觀察，其非無為訴訟之權能，自不得謂當事人適格要件有
      欠缺，是被告抗辯原告所起訴侵占人誠公司之存款部分，
      有當事人不適格情形，即無足取。
    2.次按權利保護要件中關於訴訟標的之法律關係要件，與關
      於當事人適格要件不同，前者屬於實體上權利保護要件，
      即所主張之法律關係存否之問題，後者屬於訴訟上權利保
      護要件，即就所主張之法律要件關係有無為訴訟權能之問
      題（最高法院75年度台上字第1477號判決意旨參照）。查
      人誠公司為依法登記之法人，而原告為人誠公司之負責人
      ，有公司登記基本資料查詢在卷可參，人誠公司與原告乃
      為不同之權利義務主體，具有獨立之法人人格。是以原告
      主張被告侵占人誠公司於高雄區中小企業銀行之支票存款
      帳戶存款517,036 元、活期存款帳戶存款888,068 元部分
      ，經調查結果縱使屬實，受損害而得請求賠償之人乃為人
      誠公司，非為原告，亦即本件訴訟標的之法律關係係存在
      於人誠公司與被告之間，自應由人誠公司起訴主張，又原
      告既未舉證證明其本人有何損害賠償請求權，故原告以自
      己名義請求被告向其賠償人誠公司帳戶遭侵占之款項，顯
      然欠缺為訴訟標的法律關係之要件，無實體上權利保護必
      要，即無理由，應予駁回。
（二）原告之侵權行為損害賠償請求權是否已罹於時效而消滅？
      按因侵權行為所生之損害賠償請求權，自請求權人知有損
      害及賠償義務人時起，二年間不行使而消滅，民法第197
      條第1項 前段定有明文。原告固主張被告自91年10月11日
      起至92年10月29日止，侵占原告於大眾銀行帳戶之保險業
      務佣金收入共357,259 元，及自91年11月12日起至92年1
      月29日止，侵占原告於高雄區中小企業銀行帳戶之存款共
      736,475 元云云。惟查，原告於91年4 月初將其個人及人
      誠公司所有高雄區中小企業銀行及大眾銀行之存摺、印章
      及提款卡交由被告保管，委由被告負責管理人誠公司及原
      告個人收支、存款等會計事宜，並由被告為原告僱請助理
      乙○○代為處理記帳、支票代收及存提款等事務，此為兩
      造所不爭執，並據證人乙○○於本院證述在卷（見本院卷
      一第125 頁）。嗣兩造於92年1 月29日終止由被告管理原
      告財務會計之契約，被告並將上開帳戶存摺、印章及提款
      卡返還予原告，亦為兩造所不爭執（見本院卷一第275 頁
      ），是原告自92年1 月29日起既已收回其所有之帳戶，則
      其主張被告自92年1 月29日起至92年10月29日止，有侵占
      原告於大眾銀行帳戶之保險業務佣金收入，即屬無據。又
      上開收回之帳戶自92年2 月26日以後，均由原告自行存提
      帳戶內款項等情，業據原告自認在卷（見本院卷一第108
      頁），且有大眾銀行存摺交易查詢報表及高雄區中小企業
      銀行存摺存提明細查詢附卷可佐（見本院卷一第11頁、第
      53 至55 頁），則原告既自92年2 月26日以後持續使用上
      開帳戶供資金往來，若有存款遭被告侵占乙情，顯已知悉
      其損害，是原告之侵權行為損害賠償請求權自92年2 月26
      日起即得行使，其消滅時效應自該日起算，惟原告卻遲至
      94年4 月22日始向本院起訴，此有起訴狀可憑，已超過二
      年期間，準此，被告抗辯原告之侵權行為損害賠償請求權
      已罹於時效而消滅，即堪採取。
（三）原告有無自高雄區中小企業銀行帳號「00000000000000」
      帳戶提領5 筆款項共計1,737,225 元借貸予被告？
      按當事人主張有金錢借貸關係存在，須就其發生所須具備
      之特別要件即借貸意思表示相互一致與金錢之交付負舉證
      責任。原告主張自90年12月17日迄91年2 月4 日止，自高
      雄區中小業銀行帳號「00000000000000」帳戶提領之5 筆
      款項共計1,737,225 元，係借貸予被告云云，惟為被告所
      否認。而查，證人即原告之兄弟蕭安恕固到庭證稱：原告
      有陸續向原告借款2 、3 百萬元，因被告之父親欠錢要原
      告先代墊，之後因房貸及車貸之事借錢等語（見本院卷一
      第128 頁），惟證人蕭安恕既為原告之親兄弟，且其所述
      均係自原告聽聞而來，從未親自看過原告交錢予被告等情
      ，業據證人蕭安恕證述明確（見本院卷一第129 、130 頁
      ），故其所為證述難認無偏頗之虞，尚不足以證明被告有
      向原告借款之事實。又上開5 筆款項，均係原告自行提領
      ，此據原告自承在卷（見本院卷二第14頁），且原告所提
      91 年1月24日、1 月28日及92年2 月4 日之款項，由原告
      提款後係匯至其本人之合庫帳戶，有玉山商業銀行楠梓分
      行94年6 月20日玉楠梓字第05061604號函附之取款憑條及
      匯款申請書、同行94年10月12日玉楠梓（存）字第051011
      03號函附之取款憑條及匯款申請書附卷可參（見本院卷一
      第90至92頁、第146 至150 頁），據此，亦無從證明被告
      有收受原告借款之事實。此外，原告並未能舉證證明兩造
      間有借貸意思表示之合致及交付借款之事實，則原告主張
      其有將上開款項1,737,225 元借貸予被告，洵屬無據，不
      足採取。
六、綜上所述，原告基於侵權行為及消費借貸之法律關係，請求
    被告給付4,237,063 元，及自起訴狀繕本送達之翌日起至清
    償日止，按年息5 ％計算之利息，為無理由，應予駁回。又
    原告之訴既經駁回，其假執行之聲請即失所依附，應併予駁
    回。
七、本件事證已臻明確，兩造其餘攻擊防禦方法及舉證，核與判
    決結果無影響，爰不一一論述，附此敘明。
八、據上論結，本件原告之訴為無理由，依民事訴訟法第78條，
    判決如主文。
中    華    民    國    95    年    3     月    30    日
                  民事第五庭審判長法  官  魏式璧
                                  法  官  方錦源
                                  法  官  吳俊龍
正本係照原本作成。
如不服本判決，應於送達後20日內，向本院提出上訴狀並表明上
訴理由，如於本判決宣示後送達前提起上訴者，應於判決送達後
10日內補提上訴理由書（須附繕本）。
中    華    民    國    95    年    3     月    30    日
                                   書記官  馮欽鳳


司法院資訊處製作；財團法人民間司法改革基金會備份。
